最高法院民事判決　　　　　　　　　　　　　　　八十八年度台上字第二七五五號
　　上　訴　人　乙○○
　　訴訟代理人　邱南英律師
　　被 上訴 人　丙○○
　　　　　　　　甲○○
　　共　　　同
　　訴訟代理人　田平安律師
右當事人間請求返還價金事件，上訴人對於中華民國八十七年八月三十一日台灣高等
法院高雄分院第二審判決（八十七年度上字第二二○號），提起上訴，本院判決如左
：
    主  文
原判決廢棄，發回台灣高等法院高雄分院。
    理  由
本件上訴人主張：伊於民國八十五年七月十三日向被上訴人購買坐落高雄縣鳥松鄉○
○段一一九八之一地號土地及該地上門牌號碼同鄉○○村○○路九七號房屋，價金共
計新台幣（下同）三千二百萬元，被上訴人為誘使伊購買，於訂約時承諾將已完成之
房屋依伊所需修改，包括：二樓部分之衛浴、三樓及五樓內部部分工程由被上訴人負
責施工及費用，並就部分設備退款，由於上開工程須花時間，雙方乃將交屋期間延至
同年十月三十日。被上訴人收受伊給付之價金五百五十萬元，並於伊委請工程設計師
提供圖面予被上訴人之包工進行施工後不久，竟違反承諾謂施工費用應由伊負擔，伊
以被上訴人已承諾負擔於先，乃催促被上訴人儘速完成修改工程，並依約履行交付房
屋，詎為被上訴人所拒，因於八十六年二月二十六日解除契約，被上訴人應負回復原
狀將受領之給付加付利息返還與伊等情，求為命被上訴人給付伊五百五十萬元並加付
法定遲延利息之判決。
被上訴人則以：兩造於前開土地房屋買賣契約書約明自備款一千二百萬元，銀行貸款
二千萬元，上訴人應依契約第三條「付款方法」為給付，倘上訴人違約時，其所付價
款由被上訴人沒收解約。因上訴人急欲修改內部工程及裝潢，於訂約時要求伊提前交
付房屋，乃於契約書第八條約定於八十五年十月三十日以前移交房屋。嗣後上訴人復
表示希望再提前交付房屋，伊乃於八十五年十月十七日交付系爭房屋予上訴人掌管，
上訴人並於八十五年十月十七日僱工自行修改三樓之浴、廁設施及五樓西側外牆、窗
戶等裝潢事宜，詎上訴人於僱工修改破壞三樓浴廁、隔間、地板及五樓西側外觀、窗
戶連框、外牆後即停止裝潢工程，並自八十五年十一月二十日起即遲延拖欠第三期以
後之自備款，違反契約第三條付款方法之約定，且拒辦銀行貸款手續及對保，並拒繳
過戶之房屋契稅、印花、代書費等已屬違約，伊已於八十六年三月十日以存證信函及
於同年五月三十一日委由律師函知上訴人解除契約，沒收所收受之價金。上訴人係自
己違約不得請求返還已付之價金等語，資為抗辯。
原審維持第一審所為上訴人敗訴判決，駁回其上訴，無非以：上訴人主張兩造訂立土
地房屋買賣契約，向被上訴人購買系爭房屋及土地，上訴人於簽約時即交付定金五十
萬元並於同年七月三十一日續付二百五十萬元，又於八十五年九月二十日及同年十月
二十日分兩期各繳付一百二十五萬元，共已繳付五百五十萬元，為被上訴人所不爭執
，並有上開土地房屋買賣契約書可稽，堪信為真實。兩造雖就被上訴人有無承諾負責
施工修改房屋內部及費用，互有爭執，惟依證人林明志證述：修改房屋是上訴人所委
託，八十五年十月十七日丙○○（被上訴人）交鑰匙予伊等語。證人黃三吉亦證稱，
丙○○說房子賣給上訴人且已交屋，房子的鑰匙是林明志交給我，要我修改房子，伊
受上訴人、林明志二人指示修改房子內部工程等語。是上訴人主張被上訴人曾承諾由
其負責上該施工及費用，尚非可取。被上訴人於本件買賣契約中並無違約情事，上訴
人以被上訴人違約為由解除契約，尚屬無據，其請求被上訴人返還所付之價金五百五
十萬元並加付自八十六年二月二十七日至清償日止之法定遲延利息，不應准許等詞，
為其判斷之基礎。
惟查民事訴訟法第二百二十二條第二項規定，得心證之理由，應記明於判決，故法院
依自由心證判斷事實之真偽時，所斟酌之辯論意旨及調查證據之結果，其內容如何，
不記明於判決，即為同法第四百六十九條第六款所謂判決不備理由。本件上訴人主張
：依系爭契約書第九條所定之違約處罰中，約定「甲方（指上訴人）違約時其所付價
款由乙方（被上訴人）沒收解約，乙方違約時，應將已收金額加一倍賠償於甲方。」
此一約定，顯係損害賠償預定性之違約金者，則依民法第二百五十一條及第二百五十
二條之規定，法院有權依法予以酌減。系爭房地現尚完好，被上訴人尚未依約移轉登
記予上訴人，被上訴人並無任何損害可言，依法自不得就全部價金為沒收等語（原審
卷第八九頁），核係上訴人重要攻擊方法。倘上訴人之真意係主張被上訴人之解除契
約縱然為有效，被上訴人亦應返還價金。果爾，上訴人所繳付之價金與經法院依法核
減後之違約金扣抵後仍有餘額，上訴人就此部分請求返還，即無不合。原審疏未審認
澄清，並說明上訴人前開主張之取捨意見，遽為上訴人敗訴判決，非無可議。上訴論
旨執以指摘原判決不當，求予廢棄，非無理由。
據上論結，本件上訴為有理由。依民事訴訟法第四百七十七條第一項、第四百七十八
條第一項，判決如主文。
中      華      民      國    八十八    年     十一     月      五      日
                              最高法院民事第七庭
                                  審判長法官  洪  根  樹
                                        法官  謝  正  勝
                                        法官  劉  福  來
                                        法官  吳  麗  女
                                        法官  許  朝  雄
      右正本證明與原本無異
                                              書  記  官
中      華      民      國    八十八    年     十一     月    二十三    日
